臺灣臺中地方法院民事判決
111年度訴字第1848號
原      告  林星佑  
訴訟代理人  黃聖友律師
複 代 理人  柯毓榮律師
被      告  張大為  
訴訟代理人  陳頂新律師
複 代 理人  陳相懿律師
            黃子菱  
上列當事人間請求返還借款事件，本院於民國111年10月18日言
詞辯論終結，判決如下：
    主    文
一、被告應給付原告新台幣（下同）2,911,750元，及自111年7
    月7日起至清償日止，按年息5%計算之利息。
二、原告其餘之訴駁回。
三、訴訟費用由被告負擔98%，餘由原告負擔。
四、本判決第一項原告勝訴部分，於原告以970,000元供擔保後
    ，得假執行；但被告如以2,911,750元為原告預供擔保，得
    免為假執行。
五、原告其餘假執行之聲請駁回。　　
    事實及理由
壹、程序方面：
    按訴狀送達後，原告不得將原訴變更或追加他訴，但請求之
    基礎事實同一者，不在此限，民事訴訟法第255條第1項第2
    款定有明文。經查，原告起訴時原以民法第474條或第184條
    規定，請求被告應給付原告2,968,750元，及自起訴狀繕本
    送達翌日起至清償日止，按年息5%計算之利息（見本院卷第
    13、19頁）；嗣於111年9月8日以言詞及書狀追加民法第179
    條為請求權基礎（見本院卷第95、100頁）。核原告追加請
    求權基礎前、後所主張之事實，均係基於原告主張被告以投
    資為由，致其給付被告共計2,968,750元款項（下稱系爭款
    項）所生請求，基礎事實應屬同一，與法無違，應予准許。
貳、兩造主張：
一、原告主張：
  ㈠被告於109年底向原告邀約一起投資海外輕原油期貨，一再表
    示會賺錢，並承諾每個月都有分紅及隨時可以取回款項，有
    問題就當作是其向原告借款等語，原告才於110年6月25日自
    原告名下中國信託銀行000000000000帳號之帳戶（下稱原告
    帳戶）匯款給10萬元給被告。嗣因被告有於110年9月2日匯
    款18,000元及同年12月1日匯款39,000元，合計57,000元之
    分紅款項予原告。原告另有自原告帳戶分別於110年7月25日
    至111年1月25日多次匯款至被告名下中國信託銀行00000000
    0000帳號之帳戶（下稱被告帳戶），共計原告已匯款2,968,
    750元予被告。
　㈡嗣原告因需用錢而欲取回系爭款項，經被告表示目前無法還
    款，但會當作是被告積欠原告系爭款項償還，原告遂答應此
    事。另查被告因涉犯組織犯罪防制條例第3條第1項、銀行法
    第29條第1項、第29條之1、第125條，以及刑法第339條之第
    1項第3款三人以上共同詐欺罪，獲利至少已達3億3,717萬元
    ，被告財產亦遭刑事扣押。可知被告找原告投資等情，實際
    係以詐術欺騙原告，是以原告亦得依民法第184條第1項前段
    及第2項規定，主張被告應負損害賠償責任，而因被告已分
    別於110年9月2日、12月1日匯款18,000元、39,000元（見本
    院卷第104、106頁），共計2筆分紅款項共57,000元，經扣
    除後原告得請求被告賠償之金額為2,911,750元（計算式：2
    ,968,750元-57,000元＝2,911,750元）。又如認原告不得依
    民法第474條及第184條向被告請求，惟查被告並無保有系爭
    2,911,750元款項之法律上原因原告亦得依據民法第179條不
    當得利之規定，向被告請求返還系爭款項，扣除被告已給付
    原告57,000元後，被告尚有2,911,750元應返還原告。
　㈢原告依民法第474條、民法第184條或民法第179條主張權利，
    請本院擇一判決。並聲明：被告應給付原告2,968,750元，
    及自起訴狀繕本送達翌日起至清償日止，按年息5%計算之利
    息。原告願供擔保，請准宣告假執行。
二、被告抗辯稱：
  ㈠觀諸原告提出之中國信託銀行存款交易明細（見本院卷第21
    至29頁），至多僅能證明原告確實有先後於110年6月25日、
    7月25日、110年9月27日、110年10月28日、110年12月25日
    、111年1月25日，自原告帳戶分別匯款100,000元、194,000
    元、232,000元、67,000元、70,750元、2,305,000元，至被
    告帳戶之事實，惟交付金錢之原因多端，原告自應就兩造間
    有借貸意思互相表示合致之事實，負舉證之責任。
  ㈡原告又以臺灣高等法院臺中分院111年度抗字第332號刑事裁
    定之內容，認定被告有向原告施行詐術，致使原告受有損害
    ，而主張被告應依侵權行為之法律規定負責云云。然原告並
    非上開案件之告訴人即被害人，應不得援引該案件所認定之
    事實，而認被告向其施用詐術；遑論上開案件尚未判決確定
    ，基於無罪推定原則，尚難遽認被告有違反組織犯罪條例、
    銀行法及詐欺罪等保護他人之法律等行為，而有民法第184
    條第2項之適用。原告依侵權行為法律關係，請求被告給付2
    ,911,750元，亦無理由。
  ㈢就不當得利部分，原告所稱遭被告以投資為名，實際上卻係
    遭被告以詐術欺騙，而將系爭款項交付被告之事實，依法應
    先由原告就被告之侵害行為負舉證之責。然如前述，原告無
    法證明被告有何施以詐術等侵害行為，致原告受有損害、被
    告受有利益之情事，則原告自不得依民法第179條規定，請
    求被告返還2,911,750元。
　㈣並聲明：原告之訴駁回；如受不利益判決，願供擔保請准宣
    告免予假執行。
參、兩造不爭執及爭執事項
一、不爭執事項：
  ㈠原告分別於110年6月25日匯款100,000元、110年7月25日匯款
    194,000元、110年9月27日匯款232,000元、110年10月28日
    匯款67,000元、110年12月25日匯款70,750元、111年1月25
    日匯款2,305,000元，共計2,968,750元予被告。（見本院卷
    第21至29、158至160頁）
　㈡被告分別於110年9月2日匯款18,000元、同年12月1日匯款39,
    000元，共計57,000元予原告，作為分紅款項。（見本院卷
    第104、106、150至151頁）　
  ㈢被告經臺灣彰化地方法院111年度聲扣字第3號、臺灣高等法
    院臺中分院111年度抗字第332號刑事裁定，以其與第三人張
    馨文、許智軒等人共同涉犯涉犯組織犯罪防制條例、銀行法
    及刑法等犯罪嫌疑重大，准予扣押其財產以保全將來應予追
    繳之財物或其價額之追徵、財產之抵償等。（見本院卷第49
    至60頁）
　㈣被告對於原告所提出兩造間之LINE對話記錄，形式上真正不
    爭執。（見本院卷第142、160頁）
　㈤對於國泰世華商業銀行存匯作業管理部111年9月16日國世存
    匯作業字第1110163172號函覆資料，無意見。（見本院卷第
    110、150頁）
二、爭執事項： 
　㈠原告主張兩造有將系爭款項，由投資款轉換成借貸款之合意
    ，而依消費借貸法律關係請求被告返還2,968,750元，有無
    理由？
　㈡原告依民法第184條第1項前段、第2項規定，請求被告給付2,
    911,750元，有無理由？
　㈢原告依民法第179條規定，請求被告給付2,911,750元，有無
    理由？　　
肆、本院判斷：
一、本件被告對於原告有匯款總計2,968,750元至被告戶頭之事
    實，固不爭執。然因交付金錢之原因多端，原告自應就兩造
    間有借貸意思互相表示合致之事實，負舉證之責任，如僅能
    證明金錢之交付，而未能證明借貸之合意，仍不能認為有借
    貸關係存在（參照最高法院110年度台上字第2843號民事判
    決）。查原告雖提出LINE對話紀錄中被告表示：「你的200
    我後續會處理現在我身上沒錢」、「我帳戶被凍結」、「我
    身上沒…」等語（見本院卷第142頁），然仍未能明確認定原
    告匯款給被告確係基於消費借貸之法律關係，亦即，本件尚
    無法依該對話紀錄證明兩造間存在消費借貸意思表示合致，
    及兩造間有要把原告之投資款，轉換成借貸款項之合意。從
    而，原告依消費借貸法律關係，請求被告給付系爭2,968,75
    0元，尚屬無據，合先敘明之。
二、按民法第179條規定：「無法律上之原因而受利益，致他人
    受損害者，應返還其利益。雖有法律上之原因，而其後已不
    存在者，亦同。」查不當得利依其類型可區分為「給付型之
    不當得利」與「非給付型不當得利」，前者係基於受損人之
    給付而發生之不當得利，後者乃由於給付以外之行為（受損
    人、受益人、第三人之行為）或法律規定或事件所成立之不
    當得利。在「給付型之不當得利」固應由主張不當得利返還
    請求權人（受損人），就不當得利成立要件中之「無法律上
    之原因」負舉證責任（最高法院100年台上字第899號判決意
    旨參照）。本件原告分別於110年6月25日匯款100,000元、1
    10年7月25日匯款194,000元、110年9月27日匯款232,000元
    、110年10月28日匯款67,000元、110年12月25日匯款70,750
    元、111年1月25日匯款2,305,000元，共計2,968,750元予被
    告等情（見本院卷第21至29、158至160頁），已為兩造所不
    爭執，則原告係有意識地基於一定目的匯款增加被告之財產
    ，而本原告對被告主張不當得利，應認本件係屬給付型之不
    當得利，則原告就被告取得該給付係「無法律上之原因」乙
    節，自應負舉證之責任。
三、經查：
　㈠原告主張被告係找原告投資，原告始匯款上開款項給被告等
    語。又被告於110年8月及11月間曾以匯「紅利」名義，匯款
    18,000元及39,000元給原告，此有被告匯款之Line截圖可憑
    （見本院卷104及106頁），足證被告確係以投資為名請原告
    匯款。雖兩造間真意係存在消費借貸契約、委任契約或投資
    契約等其他契約法律關係，並不清楚，然原告係基於被告以
    投資為名讓原告匯款給被告乙節，應足認定。又兩造間既不
    存在消費借貸之法律關係，則其等之所存之投資契約約定，
    依原告匯款事實以觀，存在繼續性，本院認其性質上可類推
    適用民法第549條第1項之規定，原告得隨時終止之。
　㈡本件被告因涉犯組織犯罪防制條例第3條第1項、銀行法第29
    條第1項、第29條之1、第125條，以及刑法第339條之第1項
    第3款三人以上共同詐欺罪，獲利至少已達3億3,717萬元，
    且遭扣押財產，此有臺灣高等法院臺中分院111年度抗字第3
    32號刑事裁定可參（見本院卷第49至60頁）。嗣經偵查後，
    被告亦因違反期貨交易法第112條第5項第5款未經許可，擅
    自經營期貨信託事業、期貨經理事業、期貨顧問事業或其他
    期貨服務業之罪、銀行法125條第1項、第29條-1違法收受存
    款等罪，經臺灣臺中地方檢察署以111年度偵字第14157、10
    208、14159、17114、20895、20896、21598、22509、31500
    號提起公訴。可知被告確有從事上開違法事務，並進而向原
    告聲稱可投資獲利而向原告收取上開匯款。而本件原告提起
    本件訴訟請求被告返還匯款，當可認原告有終止兩造間契約
    之意，而被告已於111年7月6日收受起訴狀繕本（見本院卷6
    4頁），本件應認兩造間系爭投資契約關係，業已於當日因
    原告之終止而消滅。從而，被告並不能保有取得原告上開匯
    款之法律上原因，原告依不當得利之規定，起訴請求被告返
    還系爭匯款2,968,750元並扣除被告已給付原告之57,000元
    後，總計2,911,750元，自屬有據，應予准許。
四、綜上，原告依不當得利之法律關係，起訴請求被告給付原告
    2,911,750元，及自111年7月7日（起訴狀繕本送達翌日，送
    達回證見本院卷64頁）起至清償日止，按年息5%計算之利息
    ，為有理由，應予准許。原告逾此部分之請求，為無理由，
    應予駁回。
五、本件就原告勝訴部分，兩造聲明願供擔保請准宣告假執行或
    免為假執行，經核均無不合，爰分別酌定相當擔保金額，准
    許之。至原告敗訴部分，其假執行之聲請即失其依據，應併
    予駁回。
六、本件事證已經明確，兩造其餘主張舉證及攻擊防禦方法，核
    與判決結果不生影響，故不一一論述。
伍、訴訟費用負擔之依據：民事訴訟法第79條。
中　　華　　民　　國　　111 　年　　11　　月　　15　　日
                  民事第二庭    法  官  李悌愷
正本係照原本作成。
如對本判決上訴，須於判決送達後20日內向本院提出上訴狀。如
委任律師提起上訴者，應一併繳納上訴審裁判費。
中　　華　　民　　國　　111 　年　　11　　月　　15　　日
                                書記官  廖春玉